【裁判字號】    98,抗,141
【裁判日期】    980714
【裁判案由】    聲明異議
【裁判全文】
臺灣高等法院臺南分院民事裁定  98年度抗字第141號
抗  告  人  乙 ○ ○
            甲 ○ ○
相  對  人  丙○○○
上列抗告人因與相對人間強制執行聲明異議事件，對於中華民國
98年5 月15日臺灣嘉義地方法院所為98年度事聲字第10號裁定，
提起抗告，本院裁定如下：
    主  文
原裁定廢棄。
    理  由
一、抗告人抗告意旨略以：本件係變價分割嘉義縣大林鎮○○○
    段269地號土地，共有人從起訴時400餘人，判決時已因共有
    人過世繼承增加到約600 人，共有人中眾多年邁者，隨時有
    人過世，無人能限制共有人隨時死亡之可能。且本件土地拍
    定人即相對人亦為共有人之一，不論於分割共有物判決或本
    件強制執行程序，其均為當事人之一，對拍賣條件及拍賣標
    的物登記情形瞭若指掌，且拍定價額由其自由出價，買賣雙
    方就標的物及價金之意思表示並無二致，而無買賣契約無法
    成立之事由。況拍定人已繳足價金，經執行法院核發不動產
    移轉證書完畢，拍賣程序業已終結，拍定人得標後，發現獲
    利不如預期，片面藉口聲請撤銷拍賣程序，罔顧其他600 餘
    共有人之權益，顯失公平公正等語。
二、經查：
（一）按當事人或利害關係人，對於執行法院強制執行之命令，
      或對於執行法官、書記官、執達員實施強制執行之方法，
      強制執行時應遵守之程序，或其他侵害利益之情事，得於
      強制執行程序終結前，為聲請或聲明異議，強制執行法第
      12條第1 項前段定有明文。所謂強制執行程序終結，究指
      強制執行程序進行至如何程度而言，應視聲請或聲明異議
      之內容，分別情形定之；若就標的物之執行程序終結而言
      ，拍賣程序何時終結，應視拍賣物為動產或不動產而異；
      如係動產於執行法院將拍賣物交付買受人時，如係不動產
      於執行法院發給權利移轉證書予買受人時，拍賣程序始為
      終結，於拍賣執行程序終結後始具狀聲明異議，請求撤銷
      拍賣程序，與強制執行法第12條第1項規定不合。又撤銷
      或更正強制執行之處分或程序，在強制執行程序終結前始
      得為之，若拍賣物已經拍定為移轉所有權於買受人之行為
      時，拍賣程序即為終結，不得更以裁定撤銷或更正原處分
      或程序，縱為撤銷或更正原處分或程序之裁定，亦屬無從
      執行。此觀強制執行法第98條、最高法院57年臺抗字第55
      5號、68年臺上字第1251號、80年臺抗字第356號、85年臺
      抗字第516 號裁判、及司法院院字第2776號解釋即明。經
      查本件抗告人乙○○前於民國（下同）95年10月19日執原
      法院94年度簡上字第65號分割共有物確定判決為執行名義
      ，以共有人為債務人，聲請原法院就坐落嘉義縣大林鎮○
      ○○段第269 地號土地為變價分割之強制執行，經原法院
      以95年度執字第17193 號受理，並於97年11月26日行第一
      次拍賣，由相對人以新臺幣（下同） 8,088,000元拍定，
      繼於97年12月2日繳足價金後，經原法院於97年12月9日核
      發不動產權利移轉證書，嗣相對人持該權利移轉證書，至
      地政機關辦理所有權移轉登記時，因有部分共有人未辦理
      繼承登記，而向原法院聲明異議，原法院執行處司法事務
      官以上揭未辦理繼承登記之瑕疵為由，撤銷本件之拍賣程
      序，抗告人不服該司法事務官之處分聲明異議，原法院則
      以因共有人中之簡秀花、黃簡寶二人，已依序分別於聲請
      強制執行前之95年8月1日、95年10月8 日死亡，而欠缺執
      行當事人能力，且不能補正，駁回抗告人之聲明異議等情
      。此固有強制執行聲請狀、上揭民事判決及確定證明書、
      拍賣筆錄、拍定人聲請報繳繳足價金書表、不動產權利移
      轉證書、司法事務官所為處分等件，附於執行卷足稽。惟
      按本件之執行名義係變賣共有土地，依強制執行法第 131
      條第2項規定，其拍賣程序準用不動產規定，依上揭說明
      ，不動產拍賣程序於執行法院發給權利移轉證書予拍定人
      時，拍賣程序即為終結，縱事後發現有當事人或利害關係
      人，得據為聲請或聲明異議之事由存在，執行法院亦不得
      依職權為撤銷或更正原處分，當事人或利害關係人亦不得
      依強制執行法第12條第1 項規定聲明異議。原法院既於97
      年12月9 日核發不動產權利移轉證明書予相對人，本件之
      拍賣程序業告終結，雖執行法院嗣後自取回核給相對人之
      不動產權利移轉證書，仍不使已終結之程序而復活。又不
      動產之執行拍賣，依強制執行法第113 條準用第63條之規
      定，固應通知債權人、債務人於拍賣期日到場，但無法通
      知或屆期不到場者，拍賣不因而停止，其立法意旨只在促
      使執行法院踐行通知手續，為一訓示規定，執行法院苟已
      通知，縱發生無法通知或屆期不到場之情事，仍難謂與法
      定執行程序有何違背。準此本件共有人中之簡秀花、黃簡
      寶二人，雖已依序分別於聲請強制執行前，即95年8月1日
      、95年10月8 日死亡，然執行法院既已踐行通知程序，且
      遍查全卷復無其他違背法令或侵害當事人權益之情事，則
      拍定人是否具有聲明異議之事由，亦有疑問。是相對人於
      取得不動產權利移轉證書後，聲明異議請求撤銷拍賣程序
      ，顯於法未合，原法院未見及此，仍維持所屬司法事務官
      之處分，而駁回抗告人之異議，已有未洽。
（二）次按變價分割共有物之強制執行拍賣，債權人係本於物上
      請求權而取得執行名義，其於分割共有物之訴訟中，已就
      共有人之身分及共有物之分割方法（即共有物之賣得金錢
      ，按所諭知之一定比例分配予各共有人）為確定，實質上
      各共有人均兼具債權人與債務人之性質，共有人進而聲請
      強制執行，係以消滅共有關係為目的，以使法律關係單純
      化並早日確定，是變價分割共有物，乃對特定物之執行名
      義，非金錢債權之執行，此與強制執行法第二章所定係因
      金錢債權取得執行名義，而為滿足金錢債權之執行不同，
      再參諸民事訴訟法第401條第1項，及強制執行法第4條之2
      規定，於強制執行程序中，分割共有物判決確定後為當事
      人之繼受人，仍為該確定判決及以該確定判決為執行名義
      之效力所及，準此原共有人於聲請強制執行前死亡，其繼
      承人仍為分割共有物確定判決執行名義效力所及，本件共
      有人中之簡秀花、黃簡寶二人，雖已依序分別於聲請強制
      執行前之95年8月1日、95年10月8 日死亡，而欠缺執行當
      事人能力，然其繼承人（除拋棄繼承外）於被繼承人死亡
      時，已取得上開共有人應有部分之所有權，已為執行名義
      效力所及之人，並同時取得執行債權人及執行債務人之資
      格，且變價分割既係依分割共有物之確定判決而來，共有
      物之分割既屬確定之事實，不過由共有人透過法院強制執
      行程序上之拍賣方式以消滅共有關係，則相對人雖誤以上
      開二人為執行債務人之一而聲請強制執行，是否達執行要
      件之欠缺而不能補正，甚影響拍賣之效力，亦非無研求空
      間。縱本件係屬欠缺執行當事人能力而不能補正，然本件
      拍賣程序業已終結，原法院得否於強制執行程序終結後，
      逕認定上開拍賣程序無效，亦有所疑。
（三）綜上所述，原審遽認抗告人之聲明異議為無理由，而裁定
      予以駁回，其認事用法即尚有可議。抗告人抗告意旨，指
      摘原裁定不當，求以廢棄，非無理由。爰由本院將原裁定
      廢棄，發回原法院另為適當之處理。
三、據上論結，本件抗告為有理由，應依強制執行法第30 條之1
    ，民事訴訟法第492條，裁定如主文。
中    華    民    國    98    年    7    月     14    日
                  民事第四庭  審判長法  官  王惠一
                                    法  官  蘇重信
                                    法  官  林永茂
上為正本係照原本作成。
本裁定除以適用法規顯有錯誤為理由外，不得再抗告。如提再抗
告，應於收受送達後10日內委任律師為代理人向本院提出再抗告
狀（須附繕本），並繳納再抗告費新台幣1千元。
中    華    民    國    98    年    7    月     14    日
                                    書記官  謝素嬿
【附記】
民事訴訟法第495條之1第2項準用同法第466條之1第1、2項規定
：
(1)對於第二審判決上訴，上訴人應委任律師為訴訟代理人。但上
  訴人或其法定代理人具有律師資格者，不在此限。
(2)上訴人之配偶、三親等內之血親、二親等內之姻親，或上訴人
  為法人、中央或地方機關時，其所屬專任人員具有律師資格並
  經法院認為適當者，亦得為第三審訴訟代理人。
民事訴訟法第466條之2：
  上訴人無資力委任訴訟代理人者，得依訴訟救助之規定，聲請
  第三審法院為之選任律師為其訴訟代理人。


司法院資訊處製作；財團法人民間司法改革基金會備份。
